臺灣高雄地方法院民事裁定　　　　　　　94年度財管字第17號
聲　請　人　辛○○
上聲請人聲請對被繼承人戊○○指定遺產管理人事件，本院裁定
如下：
  主  文
指定財政部國有財產局台灣南區辦事處為被繼承人戊○○之遺產
管理人。
程序費用由被繼承人戊○○之遺產負擔。
  理  由
一、聲請意旨略以：被繼承人戊○○（男，民國42年2月24日生
    ，
    鄉○○村○○路86之9號），於93年4月3日死亡，因聲請人
    對被繼承人擁有債權，而被繼承人尚遺留有高雄縣路竹鄉○○村○○路86之9號、同路86之10號之房屋及高雄縣路竹鄉
    ○○段664地號等三筆土地，聲請人並代為完納積欠之稅款
    ，惟其繼承人均拋棄繼承權或已死亡，爰依民法第一千一百
    七十七條及同法第一千一百七十八條第二項之規定，聲請指
    定被繼承人之遺產管理人等語，並提出高雄縣政府稅捐稽徵
    處岡山分處函一份、稅額繳款書六紙、地價稅稅款及財務罰
    鍰繳款書及繳納財務案件執行費用收回收據各一份為證。
二、按繼承開始時，繼承人有無不明，而無親屬會議或親屬會議
    不能於一個月內選定遺產管理人時，得由利害關係人或檢察
    官聲請法院選任之；又先順序繼承人均拋棄其繼承權時，由
    次順序之繼承人繼承，其次順序之繼承人有無不明或第四順
    序之繼承人均拋棄其繼承權者，準用關於無人承認繼承之規
    定，此觀民法第一千一百七十八條條第二項、第一千一百七
    十六條第六項規定自明。準此，繼承人均拋棄其繼承權者，
    得由利害關係人聲請法院指定遺產管理人。本件聲請人主張
    其對被繼承人擁有債權，且於被繼承人死亡後，代被繼承人
    辦理其所有權之繼承登記，並代繳欠稅等情，業據聲請人提
    出上開證物為證，並經本院依職權調取本院九十三年度執字
    第三三一六九號執行卷宗核閱無訛，有上開卷宗影本一份在
    卷可稽，是聲請人自屬本件被繼承人繼承事件之利害關係人
    ，先予敘明。
三、經查：
（一）被繼承人戊○○於93年4月3日死亡，其第一順位繼承人即
      其子乙○○、丙○○，以及第三順位繼承人即兄弟姊妹甲○○○、丁○○、己○○、庚○○○等人，均拋棄繼承等
      情，已據本院依職權調取本院九十三年度繼字第五五九號
      及九十三年度繼字第六九八號拋棄繼承權卷宗核閱屬實。
      又被繼承人第二順位及第四順位之繼承人即被繼承人父母
      周石牛、周楊月，及祖父母周鬧生、周余春花均已亡故，
      而同為第四順位繼承人之外祖父母（即周余春花之父母）
      不詳等情，亦有其等之除戶
      字第六九八號卷宗可稽，則因被繼承人現存之合法繼承人
      均已拋棄繼承，依前開民法第一千一百七十六條第六項之
      規定，自應準用關於無人承認繼承之規定，而被繼承人之
      親屬會議並未於死亡發生之日起六個月內選定遺產管理人
      呈報本院，是本件聲請人本於利害關係人之地位，依民法
      第一千一百七十八條第二項之規定，向本院聲請指定遺產
      管理人，自屬有據。
（二）本院審酌：
　　(一)被繼承人現存之合法繼承人即其子乙○○、丙○○，以及
  　　第三順位繼承人即其兄弟姐妹周金美、丁○○、己○○、
    　庚○○○等人均已拋棄繼承，本無義務就被繼承人之遺產
      再為管理，且本院依民法第一千一百三十一條之規定，通
      知現已知而得為親屬會議會員之被繼承人兄弟姊妹周金美
      、丁○○、己○○、庚○○○等人，以及被繼承人之子乙○○、丙○○，於函到十日內陳報是否願擔任被繼承人之
      遺產管理人，該通知均已分別送達渠等，渠等亦具狀確答
      不願意擔任之情，有民事陳報三份附卷可查，是該等拋棄
      繼承人既均無意擔任遺產管理人，又未組成親屬會議選任
      遺產管理人，自更遑論指定其等中之一人為遺產管理人時
      ，其等能順利進行本件被繼承人遺產之管理，而其等既已
      行使法律所賦予之拋棄繼承權，並可知均不願擔任遺產管
      理人，顯已不願再與被繼承人之遺產有何糾葛，不能僅因
      其等係被繼承人之親屬，即認其等有擔任被繼承人遺產管
      理人之義務。況擔任遺產管理人須熟悉相關法律程序，否
      則尚有稅捐相關法令之罰責，實非一般親屬或其中受有高
      等教育之知識份子卻不具遺產管理相關知識之人必然可勝
      任，如強令無管理意願之被繼承人親屬擔任遺產管理人，
      不僅陷該任遺產管理之人稍有不慎即涉罰責，並徒惹民怨
      。再斟酌被繼承人之子乙○○、丙○○二人，現均為正在
      就學之大學學生，有學生證影本二份在卷，另周金美、丁○○、己○○、庚○○○等人，雖為被繼承人之兄弟姐妹
      ，惟既各自成家立業，在被繼承人生前亦未與被繼承人同
      是本院認前開拋棄繼承人均不適宜擔任本件遺產管理人。
    (二)又參以依民法第一千一百八十五條之規定，無人繼承之遺
      產，於清償債權、交付遺贈物後，如有賸餘歸屬國庫，從
      而無人繼承之遺產若有賸餘，終歸國家所取得，凡此均由
      管理國有財產之機關處理無訛，惟如非經遺產管理程序即
      由遺產管理人完成清償債權並交付遺贈物等清算程序前，
      實無從知悉該遺產是否有賸餘，苟以繼承人均拋棄繼承推
      論該遺產無賸餘，不免擅斷，再參以無人繼承之遺產如有
      賸餘即歸國庫，而由職司國有財產管理之機關管理，如無
      賸餘則職司國有財產管理之機關即不願管理，兩相對照，
      顯與國家機關具有公益性質甚不相符。又職司國有財產管
      理之機關代為管理無人繼承之遺產所為支出，雖係由納稅
      義務人共同承擔，惟國有財產管理之機關既有取自無人繼
      承，且無負債之遺產，又係國家機關，衡諸社會保險之概
      念，該支出實與社會公平正義無違，況該支出如由擔任遺
      產管理人之拋棄繼承人個人承擔，豈非更不公平 (蓋該拋
      棄繼承人可能僅因係被繼承人之親屬，且所受教育又較高
      如此而已，並未獲得其他利益）？更遑論本件被繼承人遺
      有不動產可供拍賣償債，擔任其遺產管理人所墊付之管理
      費用及報酬，於遺產處分時仍可優先分配歸墊，並不會使
      國庫因墊付費用而受損害。況國有財產管理之機關就遺產
      管理之相關法律程序亦相當熟悉，若擔任遺產管理人，不
      僅不致對其造成過重之負擔，且可使被繼承人戊○○之遺
      產儘速分配確定，稅捐機關儘早課得應收稅款，減少國家
      稅收之損失，兩相權衡，實難謂有何損害。故不論遺產有
      無賸餘，均與已拋棄繼承之人無涉，是職司國有財產管理
      之機關擔任該等遺產之遺產管理之人自屬適宜，而不應將
      此責任推由已與遺產無涉之拋棄繼承人負擔。因此，本院
      認被繼承人之遺產既係在高雄縣境內，有上開執行卷宗影
      本可查，自宜指定財政部國有財產局台灣南區辦事處為被
      繼承人之遺產管理人。
四、依非訟事件法第八條第二項、民事訴訟法第七十八條，裁定
    如主文。
中　　華　　民　　國　　94　　年　　3 　　月　　30　　日
                  家事法庭法　官　李怡諄
上為正本係照原本作成。
如對本裁定抗告須於裁定送達後10日內向本院提出抗告狀。
中　　華　　民　　國　　94　　年　　3　　月　　30 　　日
                          書記官　李憶如
